【裁判字號】    97,婚,13
【裁判日期】    970715
【裁判案由】    離婚
【裁判全文】
臺灣臺南地方法院家事判決                97年度婚字第13號
原      告  甲○○
訴訟代理人  徐朝琴律師
被      告  乙○○    中國大.
上列當事人間請求離婚事件，經本院於民國97年6月30日言詞辯
論終結，判決如下：
    主      文
准原告與被告離婚。
訴訟費用新臺幣參仟元由被告負擔。
    事實及理由
一、被告未於言詞辯論期日到場，核無民事訴訟法第386條所列
    各款情形，爰依原告之聲請，由其一造辯論而為判決。
二、本件原告起訴主張：
  (一)原告甲○○（男，民國○○年○○月○○日生，身分證統一編號：
    Ｚ000000000號），與被告乙○○（女，68年1月7日生，中國
    廣西省人）於民國90年經媒人介紹而認識，並於同年3月30
    日在中國廣西壯族自治區柳川市公證處辦理公證結婚，並依
    法於90年5月2日向我國戶政機關為結婚登記，未生育子女，
    兩造目前婚姻關係存續中。詎結婚後，被告一直無法入境，
    致兩造均無法履行夫妻同居之義務，而被告迄今亦無法聯繫
    。
  (二)按夫妻有難以維持婚姻之重大事由者，夫妻之一方得請求離
    婚，民法第1052條第2項定有明文。而民法增列此項離婚事
    由之概括規定，其目的在使夫妻請求栽判離婚之事由較富彈
    性，蓋婚姻乃一男一女為組織家庭、共同生活為目的，是弄
    間發生足使婚姻難以維持之重大事由者，雖不符合該條第1
    所列各款情形，亦得依該法條第2項訴請離婚。而夫妻之間
    非鈴朝夕相處，惟亦需經常聯繫，互相扶持照顧，否則僅徒
    具夫妻之名，難期共同追求幸福美滿婚姻生活，當認為有難
    以維持婚姻之重大事由，是於夫妻長期分居二地，亦未保持
    聯繫情形，即難認期其能維持良好婚姻生活，而於海峽兩岸
    婚姻情形，夫妻二人因生長背景不同、生活習慣各異，更須
    長久間之認識、調適方能建立起共同生活之模式，而謀求婚
    姻生活之美漓，故兩岸婚姻之配偶，若有久未同居之情事，
    甚且一方已有不欲維持婚姻之意念，當難期其能共同追求幸
    福婚姻生活，而足以認定其婚姻生活難以維持。又配偶之一
    方為中華民國國民者，其離婚之事實及原因，依中華民國法
    律，涉外民事法律適用法第14條但書定有明文。本件原告為
    我國國民，則關於離婚，自應適用我國法律。
  (三)查兩造自90年3月30日婚後六年迄今，被告均未能來台團聚
    ，致兩造婚後均未同住之事實，無法團聚以經營家庭生活
    ，因兩造之共同生活已不存在，且時問長久，足徵該分居已
    對兩造之思想觀念及生活習慣造成差距日大之影響，客觀上
    維持亦有重大困難，不論何人處於與相同之境況，均將喪失
    維持婚姻之意願，實難期兩造能共同追求幸福美滿之婚姻生
    活，自無強求兩造繼續維持夫妻名份之必要，是兩造間確有
    難以維持婚姻之重大事由存在，原告爰依民法第1052條第2
    項規定，請求准許判決離婚。並聲明：准原告與被告離婚。
三、被告未於言詞辯論期日到場，亦未提出書狀作任何聲明或陳
    述。
四、得心證之理由：
  (一)按結婚或兩願離婚之方式及其他要件，依行為地之規定。判
    決離婚之事由，依臺灣地區之法律。夫妻之一方為臺灣地區
    人民，一方為大陸地區人民者，其結婚或效力，依臺灣地區
    之法律。臺灣地區與大陸地區人民關係條例第52條第1項、
    第2項及第53條定有明文。
  (二)原告主張原告甲○○（男，54年10月26日生，身分證統一編
    號：Ｚ000000000號），與被告乙○○（女，68年1月7日生，
    中國廣西省人）於90年經媒人介紹而認識，並於同年3月30
    日在中國廣西壯族自治區柳川市公證處辦理公證結婚，並依
    法於90年5月2日向我國戶政機關為結婚登記，婚後未生育子
    女，目前兩造婚姻關係存續中之事實，業據原告提出戶籍謄
    本、公證書、結婚公證書、認證書為證，並經本院向臺南市
    東區戶政事務所調閱兩造結婚登記相關資料，有臺南市東區
    戶政事務所97年1月14日南市東戶三字第09700002800號函及
    所附結婚登記申請書、公證書、結婚公證書、財團法人海峽
    交流基金會證明書、戶籍謄本等在卷足稽，核屬相符，堪信
    為真正。因之，依上開規定關於兩造判決離婚之事由，應依
    臺灣地區之法律。
  (三)次按夫妻之一方，有民法第1052條第1項10款以外之重大事
    由，難以維持婚姻者，夫妻一方得請求離婚。但其事由應由
    夫妻一方負責者，僅他方得請求離婚，民法第1052條第2項
    定有明文。次按民法第1052條第2項規定，有同條第一項以
    外之重大事由，難以維持婚姻者，夫妻之一方得請求離婚。
    是否有難以維持婚姻之重大事由，判斷標準為婚姻是否已生
    破綻而無回復之希望，此不可由原告已喪失維持婚姻意欲之
    主觀面加以認定，而應依客觀的標準，即難以維持婚姻之事
    實，是否已達於倘處於同一境況，任何人均將喪失維持婚姻
    希望之程度以決之（參照最高法院87年度臺上字第1304號判
    決）。又民法第1052條第2項所稱「有前項以外之重大事由
    ，難以維持婚姻者」，係抽象的、概括的離婚事由，此乃緣
    於民國74年修正民法親屬編時，為因應實際需要，參酌各國
    立法例，導入破綻主義思想所增設。但其事由應由夫妻一方
    負責者，僅他方得請求離婚，是其所採者為消極破綻主義精
    神，而非積極破綻主義。關於「難以維持婚姻之重大事由」
    ，其判斷之標準為婚姻是否已生破綻而無回復之希望。而婚
    姻是否已生破綻無回復之希望，則應依客觀之標準，即難以
    維持婚姻之事實，是否已達於倘處於同一境況，任何人均將
    喪失維持婚姻意欲之程度而定。至於同條項但書所規定「難
    以維持婚姻之重大事由應由夫妻之一方負責者，僅他方得請
    求離婚」，乃因如肯定有責配偶之離婚請求，無異承認恣意
    離婚，破壞婚姻秩序，且有背於道義，尤其違反自己清白（
    cl ean hands)  之法理，有欠公允，同時亦與國民之法感
    情及倫理觀念不合，因而採消極破綻主義。倘該重大事由，
    夫妻雙方均須負責時，應比較衡量雙方之有責程度，僅責任
    較輕之一方得向責任較重之他方請求離婚，如有責程度相同
    時，雙方均得請求離婚，始屬公允，是責任較重之一方應不
    得向責任較輕之之他方請求離婚（參照最高法院94年度臺上
    字第115號判決）。
  (四)次查，原告主張兩造結婚後，被告一直無法入境，致兩造均
    無法履行夫妻同居之義務，分居迄今已七年，被告現今亦無
    法聯繫等情，業經本院向內政部入出國及移民署函查結果，
    被告於90年5月4日申請來臺探配偶甲○○先生，經臺南市警
    察局查獲雙方涉嫌通謀而為虛偽結婚，並於91年2月15日移
    送臺灣臺南地方法檢察署偵處，申請案爰不予許可等情，有
    內政部入出國及移民署96年11月7日移署出停堯字第0961189
    1260號函在卷可稽。原告主張被告自結婚後均未曾入境臺灣
    與原告同居，兩造分居迄今已七年之事實，應堪採信。又查
    原告所涉犯其與被告間之因通謀虛偽結婚之偽造文書等案件
    ，業經臺灣臺南地方法院檢察署檢察官以91年度偵字第3363
    號為不起訴處分確定在案，有原告前案紀錄表及臺灣臺南地
    方法院檢察署檢察官91年度偵字第3363號不起訴處分書在卷
    可憑，堪信兩造間應非通謀而為虛偽結婚。
  (五)查兩造間並非通謀而為虛偽結婚，惟兩造因曾遭臺南市警察
    局調查是否涉嫌通謀而為虛偽結婚，致被告於90年5月4日申
    請入境時遭主管機關不予許可入境，兩造因此分居迄今，已
    逾七年，堪信造成兩造分居之原因係不可歸責於兩造，揆諸
    上開說明，兩造均得依民法第1052條第2項規定請求判決離
    婚。又查兩造結婚迄今，被告從未入境臺灣與原告共同生活
    ，兩造已各自獨立生活七年之久之事實，客觀上已使兩造共
    同生活所需誠擎的互敬互愛之基礎不復存在，應認為兩造婚
    姻已生破綻，應構成民法第1052條第2項難以維持婚姻之重
    大事由，原告依上開規定，請求判決離婚，依法並無不合，
    應予准許。
五、本件訴訟費用應由被告負擔。經查，原告支出第一審訴訟費
    用（裁判費）3,000元（登報費用部分，原告並未提出刊登
    費用收據原本，不予列計），應由被告負擔，爰確定如主文
    第二項所示。
六、據上論結，本件原告之訴為有理由，依民事訴訟法第385條
    第1項前段、第78條、第87條第1項，判決如主文。
中    華    民    國    97    年    7     月    15    日
                  家事法庭    法  官  鄭  彩  鳳
上正本係照原本作成。
如對本判決上訴，須於收受判決正本送達後20日內向本院提出上
訴狀，並繳納上訴費及附具繕本。
中    華    民    國    97    年    7     月    15    日
                              書記官  黃  心  怡


司法院資訊處製作；財團法人民間司法改革基金會備份。
